臺灣雲林地方法院民事判決
111年度訴字第223號
原      告  台灣金聯資產管理股份有限公司


法定代理人  施俊吉
訴訟代理人  吳碧娟  律師
被      告  丁美蘭

上列當事人間請求分配表異議之訴事件，本院於民國111 年7 月
19日言詞辯論終結，判決如下：
    主      文
本院一一０年度司執字第九八八一號強制執行件於民國一一一年
一月十日所製作分配表中被告受分配之執行費新台幣壹萬肆仟零
壹拾陸元（分配次序４），及受分配之借款債權金額新台幣貳佰
柒拾壹萬陸仟貳佰柒拾肆元（分配次序５）均應予以剔除。
訴訟費用新台幣壹萬玖仟伍佰壹拾參元由被告負擔。
    事實及理由
壹、程序部分：
一、按債權人或債務人對於分配表所載各債權人之債權或分配金
    額有不同意者，應於分配期日一日前，向執行法院提出書狀
　　，聲明異議（強制執行法第39條第1 項）；異議未終結者，
    為異議之債權人或債務人，得向執行法院對為反對陳述之債
    權人或債務人提起分配表異議之訴。聲明異議人未於分配期
    日起十日內向執行法院為前二項起訴之證明者，視為撤回其
    異議之聲明。（同法第41條第1 項前段、第3 項前段）。查
　　，本院110 年度司執字第9881號強制執行事件於111 年1 月
    10日所作分配表，定於同年2 月24日實行分配，因原告不同
    意上開分配表所列被告應受分配之債權及金額，乃於同年2
　　月18日具狀向本院民事執行處提出異議聲明，並於同年3 月
    3 日提起分配表異議之訴等情，業據本院調閱上揭案號強制
    執行事件卷宗查明無訛，堪認原告提起本件分配表異議之訴
　　，合於強制執行法第41條第3 項所定之期間，先予敘明。
二、被告未於言詞辯論期日到場，核無民事訴訟法第386 條各款
    所列情形，爰依原告聲請，由其一造辯論而為判決。
貳、實體部分：　　
一、原告方面：
  ㈠聲明：如主文所示。
  ㈡陳述：
    ⒈被告以訴外人王林寶枝（已歿）前於民國90年7 月4 日向
      其借用新台幣（下同）150 萬元，約定利息按年利率5%計
      算，借用期限1 年（即至91年7 月4 日），王林寶枝並以
      座落雲林縣○○鎮○道段000 地號土地為被告設定同額抵押
      權（下稱系爭抵押權）資為擔保，且登記在案，茲因王林
      寶枝屆期未清償上揭借款債務，被告乃向鈞院聲請准其行
      使系爭抵押權拍賣上開土地求償，經鈞院裁定（97年度司
      拍字第329 號民事裁定）核准在案，惟被告所提出之借據
      上並未載明其已將上開借款金額交付王林寶枝，是被告與
      王林寶枝之上開借款關係應不存在，從而上開抵押權即失
      所附麗，亦不存在。
　　⒉其次，被告與王林寶枝間縱有上開借款關係，但因被告對
      王林寶枝之上揭借款及利息債權亦已罹於時效而消滅，而
      王林寶枝之繼承人又怠於為上開主張，爰依民法第242 條
      規定，代位王林寶枝之繼承人（即林虹谷、林群盛、吳俊
      穎、吳明昌、吳麗蘭、吳麗玲、賴顗亦、賴彥名）提出時
      效抗辯，並請求將分配表中被告受分配之執行費（次序4
　　　）及借款債權及利息債權所受分配之金額（次序5 ）予以
      剔除。
　　⒊又系爭抵押權所擔保之債權額亦僅在150 萬元範圍內，逾
      上開金額部分，要非系爭抵押權擔保範圍。
　　⒋再依民法第861 條第2 項規定，抵押權人得優先受償之利
      息、遲延利息、一年或不及一年定期給付之違約金債權，
      以於抵押權人實行抵押權聲請強制執行前五年內發生及於
      強制執行程序中發生者為限。故退步言，被告之本件抵押
      權若有效存在，因被告於110 年6 月17日向鈞院提出本件
      強制執行聲請，依上開規定，得優先受償之利息其計算期
      間為自105 年6 月17日起至110 年6 月16日（即聲請強制
      執行時回溯5 年期間）及自同年6 月17日至同年10月5 日
      （即分配表所載利息計算截止日）止，共5 年又111 日，
      逾此期間之利息即無優先受償權，且本件被告並未取得執
      行名義，亦不能依一般債權人身分就逾上開期間之利息主
      張分配受償。
二、被告方面：
　　未於言詞辯論期日到場，惟據其前提出準備書狀陳述。
　㈠聲明：駁回原告之訴。　
  ㈡陳述：
    ⒈90年7月4日王林寶枝向伊借用150 萬元時，王林寶枝當即
      書立借據及系爭抵押權設定契約書交予伊，衡諸常情，王
      林寶枝應不致甘冒自己財產被侵害之危險而簽立上開借據
      及抵押權設定契約書，故伊對王林寶枝之上開借款債權應
      確屬存在。
　　⒉伊為向王林寶枝追償系爭借款，已於97年間向鈞院取得拍
      賣抵押物之裁定（本院97年度司拍字第329號民事裁定）
      並確定在案，且多次向鈞院聲請強制執行，是伊之上開借
      款債權並無罹於時效或系爭抵押權消滅情事。
　　⒊退步言，伊對王林寶枝之上開借款債權之時效縱於106 年7
       月4 日屆滿，但伊已於110 年6 月16日向鈞院民事執行
      處聲請拍賣上開土地，依民法第880 條規定，系爭抵押權
      自不能認為已消滅，伊仍得依同法第145 條第1 項規定求
      償。　　
三、得心證之理由：
  ㈠按債權人對於分配表所載各債權人之債權或分配金額有不同
    意者，應於分配期日一日前，向執行法院提出書狀，聲明異
    議（強制執行法第39條第1 項）；異議未終結者，為異議之
    債權人，得向執行法院對為反對陳述之債權人提起分配表異
    議之訴（同法第41條第1 項前段）。其次，分配表異議之訴
    屬形成之訴，其訴訟標的為對分配表之異議權，倘原告係以
    被告聲明參與分配之債權不存在為異議權之理由，其本質上
    即含有消極確認債權不存在訴訟之性質，如被告主張其債權
    存在，依舉證責任分配法則，自應先由主張該債權存在之被
    告負舉證之責（最高法院101 年度台上字第904 號、42年台
    上字第170 號民事裁判要旨參照）。又金錢借貸為要物契約
    ，須以金錢之交付始成立（民法第474 條第1項），是消費
    借貸之貸與人，不因民法第475 條規定經刪除而免除其對要
    物性之舉證責任。再者，一般抵押權，基於抵押權之從屬性
    ，必先有被擔保債權之存在始得成立，若所擔保之債權不存
    在，縱為抵押權之設定登記，亦難認其抵押權業已成立；且
    當事人為借款債務設定一般抵押時，縱先為設定登記，再為
    金錢之交付，亦不得因已為設定登記，即反推已交付金錢或
    指已交付金錢為常態事實。
　㈡查，原告前以訴外人王林寶枝（已歿）積欠其債務未還，乃
    向本院民事執行處聲請執行（案號：111 年度司執字第4403
　　、4404、4503號）座落雲林縣○○鎮○道段000地號土地，並經
    併入本院110 年度司執字第9881號強制執行事件中在案；另
    被告因在上開土地設定有系爭抵押權，且提出執行之聲請（
    案號：110 年度司執字第19427 號），亦經併入本院110 年
    度司執字第9881號強制執行事件中，嗣上開土地經拍賣得款
    5,562,800 元，本院進而於111 年1 月10日將上開土地拍賣
    所得案款製成分配表，被告除獲分配執行費14,016 元外，
    還以借款債權人及普通抵押權人資格優先獲分配本金及利息
    合計2,716,274 元【見分配表中次序4 、5 】，而原告之債
    權則獲分配1,829,589 元【見分配表中次序15】，尚不足10
    2,385,556 元等情，業據原告提出本院111 年1 月22日雲院
    宜110司執甲字第9881號函（含分配表）為證，復經本院依
    職權調閱上揭案號執行卷查明屬實。
　㈢其次，原告主張：被告所提出之借據其上並未載明其已將上
    開借款金額交付王林寶枝，是被告與王林寶枝之上開借款關
    係是否存在，要有疑義。至被告則以上開情詞為辯；並提出
    訴外人王林寶枝於90年7 月4 日所簽立之借據影本在卷（見
    本案卷第109 頁）為佐。經查：
　　⒈被告辯稱王林寶枝向其借用150 萬元時，王林寶枝當即書
      立借據及系爭抵押權設定契約書交予其收執，然觀諸系爭
      抵押權設定契約書上所鈐蓋之王林寶枝印文，與上開借據
      所鈐蓋之王林寶枝印文，兩者明顯不一（見本案卷第93－9
      6頁），職是該二份文件是否為王林寶枝所同時製作，已
      有疑義。
　　⒉其次，被告雖辯稱：王林寶枝於90年7 月4日向其借用150
      萬元云云，然為原告所否認，而被告迄未提出其有交付上
      開借款予王林寶枝之證明。基此，被告所舉上開證據並不
      足以證明其有交付150萬元借款予王林寶枝之事實存在，
      從而被告上開所辯，要不足採。
　㈣綜上，被告既未能舉證證明其對於王林寶枝有上開150萬元之
    借款債權存在，則其於本院110年度司執字第9881號強制執
    行事件中受分配，於法即有未合。從而，原告依強制執行法
    第41條第1 項前段規定，訴請將前揭執行事件中本院民事執
    行處於111年1 月10日所製作分配表中次序4 所列被告之執
    行費14,016元債權，及次序5 所列被告之150 萬元借款本金
    債權及其1,216,274 元利息債權，予以剔除，為有理由，應
    予准許。　　
  ㈤本件判決之基礎已臻明確，兩造其餘之攻擊方法及舉證，對
    判決之結果不生影響，毋庸一一論列，併予敘明。　　　
五、結論：原告之訴為有理由，依民事訴訟法第385 條第1 項前
    段、第78條，判決如主文。
中　　華　　民　　國　　111 　年　　8 　　月　　2 　　日
                  民事第一庭    法  官  蔣得忠
以上正本係照原本作成。
如對本判決上訴，須於判決送達後廿日內向本院提出上訴狀。如
委任律師提起上訴者，應一併繳納上訴審裁判費。
中　　華　　民　　國　　111 　年　　8 　　月　　2   　日
                                書記官　陳映佐